最高法院刑事判決　　　　　　　　　　　　　　　九十三年度台上字第三四五八號
　　上　訴　人　甲○○
右上訴人因傷害致人於死案件，不服台灣高等法院高雄分院中華民國九十年九月二十
五日第二審判決（九十年度上訴字第一二二六號，起訴案號：台灣高雄地方法院檢察
署八十九年度偵字第二七三九三號 )，提起上訴，本院判決如左：
    主  文
上訴駁回。
    理  由
按刑事訴訟法第三百七十七條規定，上訴於第三審法院，非以判決違背法令為理由，
不得為之。是提起第三審上訴，應以原判決違背法令為理由，係屬法定要件。如果上
訴理由狀並未依據卷內訴訟資料，具體指摘原判決不適用何種法則或如何適用不當，
或所指摘原判決違法情事，顯與法律規定得為第三審上訴理由之違法情形，不相適合
時，均應認其上訴為違背法律上之程式，予以駁回。上訴人甲○○上訴意旨略稱：(一)
、被害人郭永松患有肝硬化，其腦底環內動脈、前大腦動脈、中大腦動脈、胸部冠狀
動脈、上升主動脈、胸腔主動脈、腹部主動脈等均有嚴重硬化現象，尤以冠狀動脈血
管阻塞面約為百分之六十，有台灣高雄地方法院檢察署解剖紀錄可稽，足見被害人之
內臟較一般人為脆弱，頭、胸、腹部均有血管硬化現象。證人劉柏屏醫師雖稱被害人
是受到重大外力撞擊才導致肝裂傷，不是重心不穩自行跌倒云云。惟劉柏屏醫師施行
手術時，對於被害人頭、胸、腹部多處血管硬化之情形並不知悉，其於原審為前開證
述時並未考慮此項因素，原審亦未提示解剖報告書，令其陳述意見，被害人之特殊情
形是否已致因果關係中斷？原審未為詳盡調查，有應於審判期日調查之證據，而未予
調查之違法。(二)、上訴人於原審請求調查被害人案發當日是否飲酒？血液中酒精濃度
如何？是否與被害人大量內出血有關？然卷內並無該項鑑定資料，有應行調查之證據
未予調查之違法。(三)、上訴人與被害人並不相識，無從得知被害人有肝硬化疾病，縱
曾出於防衛意思踢被害人一腳，不但主觀無從有致他人死亡之預見，客觀上亦不可能
有此預見，即使有踢被害人一下之行為，與被害人之死亡結果難認有相當因果關係存
在，原判決竟認上訴人客觀上可預見足以造成被害人死亡之結果，顯與一般經驗法則
有違。(四)、案發當日上訴人受有頭皮擦傷、右踝挫傷等傷害，若非被害人抱住上訴人
之腳，何以上訴人右踝受挫傷？上訴人右踝既受挫傷，如何猛踢被害人一腳？事關上
訴人是否正當防衛之認定，原審未予究明，遽以上訴人於警訊及檢察官初訊時未提及
被害人抱住上訴人之腳，本能上始踢被害人云云，認上訴人所辯不足採信，亦有可議
。(五)、上訴人與被害人並不相識，事發係因被害人酒醉來上訴人經營之果汁店鬧事，
出手毆打上訴人，上訴人為求自保方出手打被害人一拳、踢他一腳，縱有傷害被害人
之行為，手段較其他持武器傷人者輕微，又係被害人先行挑釁，上訴人之動機僅為保
護自己，原判決未依刑法第五十七條標準審酌量刑，亦未記載其理由，亦有未合等語
。
惟查：採證認事係屬事實審法院之職權，而法院憑以認定犯罪事實之證據，並不以直
接證據為限，即綜合各種直接、間接證據，本於推理作用，為其認定犯罪事實之基礎
，如不違背經驗法則與論理法則，亦非法所不許。原判決依憑上訴人之部分供述，證
人即長庚紀念醫院醫師劉柏屏、法醫師尹莘玲、宋金輝、警員陳克裕之證述，並卷附
檢察官督同法醫師相驗所製作之勘驗筆錄、解剖筆錄、相驗結果報告、解剖紀錄報告
、相驗屍體證明書、照片、高雄市政府警察局三民第一分局哈爾濱派出所員警工作紀
錄簿影本及警訊筆錄等證據，為綜合之判斷，認上訴人有原判決事實欄所載之犯行。
因而撤銷第一審判決，改判仍論處上訴人傷害人之身體，因而致人於死罪刑。已詳
其調查證據之結果及證據取捨並認定犯罪事實之理由，且對於上訴人辯稱被害人之死
亡，與其腳踢被害人胸腹部之行為間，無相當因果關係；或辯稱伊為防衛免再受攻擊
始出手，其行為該當正當防衛，應屬不罰，縱有過當，亦得減輕或免除其刑云云，並
無足採，詳加說明指駁。所為論斷均有卷存證據資料可資覆按，就形式上觀察，要無
採證認事違背經驗法則、論理法則，或有其他違背法令之情形，尚難任意指摘為違法
。原判決理由二之(一)已明被害人雖有肝硬化疾病，但如無外力撞擊，肝臟不致破裂
，已據法醫師尹莘玲證述明確。而被害人肝臟之裂傷，係上訴人以腳猛踢其胸腹部所
造成，被害人因而內出血導致死亡，被害人之死亡與上訴人之行為間有相當因果關係
之心證理由，且對上訴人辯稱被害人之死亡，與其腳踢被害人之胸腹部間，無相當因
果關係云云如何不足採，詳加說明指駁。該項論斷並非無據，亦非一般事理所無。而
被害人內臟較弱有肝臟之疾病係在遭上訴人傷害前已存在之事實，並非被害人遭上訴
人傷害後，始單獨介入之致死因素，無中斷上訴人傷害行為與被害人發生死亡結果之
因果關係可言。難認原審有調查未盡或其他違背法令之情形，上訴意旨(一)對於原判決
已明白論斷之事項，任意指摘調查未盡，不得執為上訴第三審之適法理由。又茍無上
訴人以腳猛踢被害人胸腹部之傷害行為，被害人之肝臟不致裂傷造成腹腔內出血死亡
，是被害人之死亡與上訴人之傷害行為間有相當因果關係已甚明確，至被害人案發當
日遭傷害以前是否飲酒？其血液中酒精濃度如何？是否與被害人遭傷害後大量內出血
有關？均非被害人遭傷害後始單獨介入之致死原因，不能中斷上訴人之傷害行為與被
害人內出血死亡間之因果關係，原審縱未詳加調查，對於判決之結果並無影響，亦不
得執以指摘有調查未盡之違法。原判決理由三並明胸腹部為人體重要器官所在之生
命要害，以腳猛踢，客觀上應可預見足以造成被害人死亡之結果。而上訴人與被害人
素不相識，其僅無故被推碰傷，主觀上應無置被害人於死之犯意。然上訴人以腳猛踢
被害人之胸腹部，顯有傷人之故意無疑，因其傷害致被害人生死亡之結果，客觀上既
能預見，則其對於被害人死亡結果之發生，自應負傷害人之身體，因而致人於死之加
重結果犯刑責。該項論斷，亦難認有違背經驗法則、論理法則或其他違背法令之情形
。上訴意旨(三)徒憑己見，以上訴人與被害人並不相識，無從得知被害人有肝硬化疾病
，主觀上無從有致他人死亡之預見，客觀上亦不可能有此預見，即使有踢被害人之行
為，與被害人之死亡結果難認有相當因果關係，任意指摘原判決認上訴人客觀上可預
見足以造成被害人死亡之結果，與一般經驗法則有違云云，核非依據卷內資料為原判
決具體違法之指摘，不得執為合法上訴第三審之理由。又原判決理由四明審酌上訴
人犯罪之一切情狀，為量刑之依據及理由，已就刑法第五十七條所列之事項為審酌，
上訴意旨(五)泛指原判決未依刑法第五十七條標準審酌量刑，復未說明不予審酌之理由
云云，亦非上訴第三審之適法理由。此外上訴意旨徒憑己見，就原審採證認事職權之
適法行使，及原判決已明白論斷之事項，仍執陳詞，任意指摘原判決違法，並就是否
正當防衛及其行為與被害人之死亡間有無相當因果關係等事項，重為單純事實上之爭
辯，核與法律規定得為第三審上訴理由之違法情形，不相適合。應認其上訴違背法律
上之程式，予以駁回。
據上論結，應依刑事訴訟法第三百九十五條前段，判決如主文。
中　　　華　　　民　　　國　　九十三　　年　　　七　　　月　　　八　　　日
                              最高法院刑事第十二庭
                                  審判長法官  陳　正　庸
                                        法官  賴　忠　星
                                        法官  王　居　財
                                        法官  張　清　埤
                                        法官  林　開　任
      右正本證明與原本無異
                                              書  記  官
中　　　華　　　民　　　國　　九十三　　年　　　七　　　月　　 十四 　　日
                                                                      Ｒ
